【裁判字號】    99,訴,1081
【裁判日期】    990818
【裁判案由】    債務人異議之訴
【裁判全文】
臺灣臺中地方法院民事判決              99年度訴字第1081號
原      告  甲○○
訴訟代理人  楊佳勳律師
被      告  花旗（臺灣）商業銀行股份有限公司
法定代理人  乙○○
訴訟代理人  劉淑琴律師
上列當事人間債務人異議之訴事件，本院於民國99年8月2日言詞
辯論終結，判決如下：
    主    文
本院九十九年度司執字第三０八三六號給付票款強制執行事件，
對原告所為強制執行程序，應予撤銷。
訴訟費用由被告負擔。
    事實及理由
一、原告起訴主張略以：
（一）被告於民國（下同）99年4月28日向原告請求債務金額新
      臺幣（下同）1,335,630元，惟此筆債務被告已於90年11
      月1日拖吊機器設備共4台進行抵償，故債務已不存在。不
      意被告竟仍聲請強制執行，由鈞院民事執行處以99年度司
      執字第30836號執行原告之帳戶存款及有價證券。被告應
      先向原債務人求償，若原債務人無法清償，再向保證人即
      原告追究。又永興證券之集保帳戶股票為訴外人富得工業
      有限公司（下稱富得公司）委託原告代為投資，非原告個
      人財產。
（二）被告執有原告簽發之本票3紙，經其提示未獲付款，乃聲
      請裁定本票強制執行，經臺灣臺北地方法院於90年9月13
      日以90年度票字第40330號裁定准許強制執行，該裁定於
      93年5月17日確定，被告遲至99年4月21日方以該裁定聲請
      強制執行，顯已逾3年之時效期間，原告既因消滅時效完
      成而取得拒絕給付之抗辯權，依法提起本件債務人異議之
      訴主張有妨害債權人即被告之請求之事由發生，即屬有據
      。綜上，爰依上述理由提起本件訴訟。並聲明：求為判決
      如主文所示。
二、被告答辯略以：
（一）訴外人昶浩工業股份有限公司（下稱昶浩公司）於89年邀
      原告及訴外人魏文賢為連帶保證人，昶浩公司並提供其所
      有綜合加工機等設定動產抵押與被告，分別向被告借貸
      300萬元、290萬元及192萬元，原告與昶浩公司、魏文賢
      並共同簽發面額與前開借貸金額相同之3張本票與被告。
      昶浩公司於前開貸款屆期時未為清償，被告遂發函催請清
      償，否則將行使動產抵押取回前開機器，因原告、昶浩公
      司及魏文賢於期日屆至後，仍未清償，被告即取回機器，
      並再發函原告等人通知清償，否則將拍賣前開機器，期日
      屆至後，仍未獲清償，被告始拍賣前開機器，拍賣所得合
      計404萬元，因拍賣所得不足清償前開貸款，且前開本票
      於到期後經提示未獲付款，被告遂就前開本票聲請裁定准
      予強制執行，並就尚未獲清償之款項向鈞院聲請系爭強制
      執行，於法並無不合。原告主張已清償貸款，與事實不符
      ，尚不可採。
（二）縱原告主張系爭強制執行扣押股票為富得公司所有，惟因
      該等股票未載明為信託財產，依信託法第4條規定，亦不
      得對抗原告，被告仍得主張該等股票為原告財產。又原告
      為系爭本票之共同發票人，依票據法第5條規定，應連帶
      負發票人責任，故被告依系爭本票向原告請求連帶給付，
      自無不合。至本件被告確係首次就系爭本票聲請強制執行
      無訛。
（三）綜上，原告之訴，應無理由。並聲明求為判決駁回原告之
      訴。
三、法院之判斷：
（一）按執行名義成立後，如有消滅或妨礙債權人請求之事由發
      生，債務人得於強制執行程序終結前，向執行法院對於債
      權人提起異議之訴；如以裁判為執行名義時，其為異議原
      因之事實發生在前訴訟言詞辯論終結後者，亦得主張之，
      強制執行法第14條第1項定有明文。而按所謂消滅債權人
      請求之事由，係指足以使執行名義之請求權及執行力消滅
      之原因事實，例如清償、提存、抵銷、免除、混同、更改
      、解除條件成就、契約解除或行使撤銷權、債權讓與、債
      務承擔、和解契約之成立或類此之情形，始足當之；至所
      謂妨礙債權人請求之事由，則係指足以使執行名義所示之
      給付，罹於不能行使之障礙而言，例如同意延期清償、債
      務人行使同時履行抗辯權、消滅時效完成等事由。查被告
      持臺灣臺北地方法院90年度票字第40330號本票裁定為執
      行名義聲請執行法院對原告之財產強制執行，由本院民事
      執行處於99年4月26日以99年度司執字第30836號給付票款
      強制執行事件受理，迄未終結等情，業經本院調取本院
      99年度司執字第30836號給付票款強制執行卷宗核閱無誤
      ，是系爭強制執行程序尚未終結，原告若有消滅或妨礙債
      權人即本件被告請求之事由，自得提起債務人異議之訴。
（二）查本件原告主張被告持有原告與昶浩公司、魏文賢共同簽
      發之系爭本票3紙，向臺灣臺北地方法院聲請本票裁定准
      予強制執行，經該院以90年度票字第40330號本票裁定准
      予強制執行，被告並持該本票裁定向本院聲請對原告強制
      執行，而經本院民事執行處以99年度司執字第30836號給
      付票款強制執行事件受理在案等情，經本院調取本院99
      年度司執字第30836號給付票款強制執行案卷核閱屬實，
      自堪信為真實。
（三）按票據上之權利，對匯票承兌人及本票發票人，自到期日
      起算；見票即付之本票，自發票日起算；3年間不行使，
      因時效而消滅。對支票發票人自發票日起算，1年間不行
      使，因時效而消滅；未載到期日者，視為見票即付。又時
      效完成後，債務人得拒絕給付。票據法第22條第1項、第
      120條第2項、民法第144條第1項分別定有明文。經查，系
      爭本票3紙之發票日分別為89年6月5日、89年7月31日及89
      年12月15日，未載到期日，此有系爭本票裁定及本票影本
      附於本院99年度司執字第30836號卷可憑，則被告就系爭3
      紙本票票據上之權利，對本票發票人之原告，自發票日起
      算，3年間不行使而消滅。次查，被告於90年間持系爭本
      票向臺灣臺北地方法院聲請本票准予強制執行裁定，經該
      院於90年9月13日以90年度票字第40330號裁定准予強制執
      行，並於93年5月17日確定（參上開民事執行卷附執行名
      義影本），惟被告於該裁定確定後，遲至99年4月21 日始
      持上開民事裁定為執行名義向本院聲請對原告為強制執行
      ，顯已逾上述3年之時效期間，被告復未能舉證證明其間
      有何其他時效中斷之事由，則原告主張系爭本票之票據權
      利已因時效完成而消滅，原告得拒絕給付等情，即屬有據
      。
（四）綜上，原告依強制執行法第14條提起債務人異議之訴，請
      求撤銷本院99年度司執字第30836號給付票款強制執行事
      件之強制執行程序，為有理由，應予准許
四、本件判決之基礎已臻明確，兩造其餘之攻擊防禦方法及舉證
    ，核與判決無影響，毋庸一一論列，併此敘明。
據上論結，本件原告之訴為有理由，依民事訴訟法第78條，判決
如主文。
中    華    民    國    99    年    8     月    18    日
                  民事第四庭    法  官  王鏗普
正本係照原本作成。
如對本判決上訴，須於判決送達後20日內向本院提出上訴狀。
中    華    民    國    99    年    8     月    18    日
                                書記官

司法院資訊處製作；財團法人民間司法改革基金會備份。
